最高法院刑事判決　　　　　　　　　　　　　　　九十三年度台上字第一九○六號
　　上　訴　人　甲○○
右上訴人因偽造文書案件，不服台灣高等法院高雄分院中華民國九十年五月四日第二
審判決（九十年度上訴字第一七○號，起訴案號：台灣屏東地方法院檢察署八十八年
度偵字第四八四六號），提起上訴，本院判決如左：
    主  文
原判決撤銷，發回台灣高等法院高雄分院。
    理  由
本件原判決認定：上訴人甲○○原住居於屏東縣內埔鄉龍泉村，知悉鄰村獨居之退伍
榮民詹創行頗有積蓄，遂設法與詹創行接近照顧其生活起居，且表示願與之結婚，嗣
經詹創行同意，於民國八十五年六月二十六日辦理結婚登記。惟詹創行並未表示願將
其所有之財產轉讓予上訴人，上訴人明知上情，竟基於行使偽造文書及意圖為自己不
法所有之概括犯意，自八十六年八月二十八日起，盜用詹創行印章蓋用於台灣銀行優
惠存款之取款憑條上，並使不知情之第三人填載提領之金額，持向台灣銀行屏東分行
行使，質借詐領九次，共詐得新台幣（下同）六十五萬五千元（詳如原判決附表所示
），供己花用。嗣又於八十七年十二月二十八日，盜用詹創行之印章及使不知情之第
三人偽簽詹創行之署押於「土地暨建物贈與所有權移轉契約書」上，並持向屏東縣潮
州地政事務所行使，將詹創行所有坐落內埔鄉○○段第五一六、五一八地號土地，及
其上第三十四號建物（即門牌號碼為龍善路五十一號房屋），辦理移轉登記，使不知
情之地政人員，將該土地、建物，以夫妻贈與為原因，移轉登記予上訴人，足以生損
害於詹創行。上訴人詐得所有權後，進而於八十八年二月間，將上開不動產設定抵押
權予不知情之陳寶廷、劉台英，得款五十萬元供己花用，案經詹創行訴請偵辦等情。
因而撤銷第一審判決，依牽連犯改判論處上訴人連續行使偽造私文書，足以生損害於
他人罪刑，固非無見。
惟查：(一)、有罪之判決書，對於被告有利之證據不採納者，應記載其理由，刑事訴訟
法第三百十條第二款定有明文。原判決認定，上訴人未經詹創行同意，盜用其印章用
以偽造「土地暨建物贈與所有權移轉契約書」，持向屏東縣潮州地政事務所行使，將
詹創行所有之土地、房屋移轉登記予上訴人，成立行使偽造私文書、使公務員登載不
實及詐欺罪。惟證人黃明宏於原審已證稱：曾多次聽到詹創行說，要將土地過戶給上
訴人，前後約講了五次（見原審卷第四十二頁）。上開證言是否可採，攸關上訴人之
利益，縱屬不可採，仍應記載其理由。乃原判決未予採納，復未說明不採納之理由，
自有理由不備之違誤。(二)、刑法第三百三十九條第一項之詐欺罪，依同法第三百四十
三條準用同法第三百二十四條第二項規定，於配偶之間犯詐欺罪者須告訴乃論。又告
訴乃論之罪，其告訴應自得為告訴之人知悉犯人之時起，於六個月內為之，刑事訴訟
法第二百三十七條第一項定有明文。原判決認定，上訴人與詹創行之間為配偶關係，
如果無訛，則上訴人以偽造文書之方法詐取詹創行之存款，及以偽造文書之方法詐取
詹創行之不動產，其中詐欺部分，依前揭規定，須告訴乃論。惟依據卷內資料，詹創
行於偵查中已表明，八十七年八月二十八日至銀行欲領款時，發現上訴人盜領銀行之
存款，及於八十七年八、九月間，發現上訴人以偽造文書之方法將其所有之不動產，
辦理移轉登記（見偵字第八號卷第三頁）；然詹創行係至八十八年七月八日始提出本
件告訴（見偵字第四八四六號卷第一頁）。依其情形，上訴人與詹創行之間，是否確
有配偶關係？倘有配偶關係，其告訴是否逾期？原審未予究明，尚無從為法律上之判
斷。(三)、證據雖已調查而其內容尚未明瞭者，即與未經調查無異，如遽行判決，仍屬
應於審判期日調查之證據而未予調查。關於不動產所有權移轉登記部分，上訴人除偽
造原判決所認定之「土地暨建物贈與所有權移轉契約書」外，依據卷內資料，上訴人
已承認：為辦理所有權移轉登記，持詹創行之印章至戶政事務所，請領印鑑證明（見
偵字第四八四六號卷第二十四頁）。且卷內另有為辦理所有權移轉登記，而蓋用詹創
行印章之「契稅申報書」，及詹創行名義之「切結書」（置於同上卷第一七一頁證物
袋內）。上開部分，是否亦有偽造私文書情形，而為起訴效力所及，原審未予調查審
認，已有疏漏。又上訴人所偽造之「土地暨建物贈與所有權移轉契約書」，除持向屏
東縣潮州地政事務所行使外，並持向屏東縣內埔鄉公所辦理「監證」（見同上卷第八
頁背面，已蓋有該鄉公所辦理「監證」之公印），此部分是否亦有行使偽造私文書之
行為？另上訴人所偽造之取款憑條、土地暨建物贈與所有權移轉契約書，既已分別持
向銀行、地政事務所行使，是否亦足以生損害於各該機關？原審未予斟酌，僅謂足以
生損害於詹創行，亦有未合。以上或為上訴意旨指摘所及，或為本院得依職權調查之
事項，應認原判決有撤銷發回更審之原因。又原判決說明不另為無罪諭知部分，基於
審判不可分原則，併予發回。另原判決論結欄所引用刑法法條，漏載「刑法」二字，
併此指明。
據上論結，應依刑事訴訟法第三百九十七條、第四百零一條，判決如主文。
中　　　華　　　民　　　國　　九十三　　年　　　四　　　月　　 十五 　　日
                              最高法院刑事第八庭
                                  審判長法官  陳　炳　煌
                                        法官  陳　世　雄
                                        法官  韓　金　秀
                                        法官  吳　信　銘
                                        法官  徐　文　亮
      右正本證明與原本無異
                                              書  記  官
中　　　華　　　民　　　國　　九十三　　年　　　四　　　月　　 十九 　　日
                                                                        ｖ
